【裁判字號】    99,訴,355
【裁判日期】    990708
【裁判案由】    傷害致死
【裁判全文】
臺灣基隆地方法院刑事判決               99年度訴字第355號
公  訴  人  臺灣基隆地方法院檢察署檢察官
被      告  乙○○
選任辯護人  文鍾奇  律師
被      告  甲  ○
上  一 人
選任辯護人  林耀泉  律師
            林蓓珍  律師
上列被告因傷害致死案件，經檢察官提起公訴（99年度偵字第38
2 號），本院判決如下：
    主  文
乙○○共同傷害人之身體，因而致人於死，累犯，處有期徒刑玖
年。
甲○共同傷害人之身體，因而致人於死，累犯，處有期徒刑捌年
陸月。
    事  實
一、前案紀錄：
  (一)乙○○部分：
    乙○○前分別因(甲)犯偽造文書案件，經臺灣桃園地方法院於
    民國87年11月16日，以87年度易字第3097號判決有期徒刑三
    月確定；(乙)違反懲治盜匪條例案件，經臺灣桃園地方法院於
    88年1 月27日，以87年度訴字第896 號判決有期徒刑八年確
    定。所犯(甲)(乙)二案嗣經先、後發監，再經合併定刑為有期徒
    刑八年（臺灣桃園地方法院91年度聲字第298 號裁定），迨
    92年5 月29日始經假釋付保護管束而釋放出監，95年6 月29
    日管束期滿而未經撤銷，其未執行之刑，以已執行論（構成
    累犯）。
  (二)甲○部分：
    甲○前分別因(甲)違反槍砲彈藥刀械管制條例案件，經本院於
    民國92年8 月12日，以92年度訴字第263 號判決有期徒刑五
    年二月、三月，應執行有期徒刑五年四月確定；(乙)違反槍砲
    彈藥刀械管制條例案件，經本院於93年5 月7 日，以93年度
    訴字第223 號判決有期徒刑一年二月確定；(丙)違反毒品危害
    防制條例案件，經本院於93年6 月16日，以93年度基簡字第
    484 號判決有期徒刑六月確定。所犯(甲)(乙)(丙)三案嗣經先、後
    發監，再經依法減刑暨合併定刑（(甲)案經減刑暨合併定刑為
    有期徒刑五年二月又十五日；(乙)(丙)二案經減刑暨合併定刑為
    有期徒刑七月），迨97年8 月18日始經假釋付保護管束而釋
    放出監，98年5 月21日管束期滿而未經撤銷，其未執行之刑
    ，以已執行論（構成累犯）。
二、本案事實：
    緣乙○○、甲○為同胞兄弟；簡金泉（38年3 月29日生，遭
    艾氏兄弟聯手毆擊之時已年滿60歲）則係基隆市○○區○○
    路27之2 號「奠濟宮」之主任委員。茲以簡金泉風聞艾氏兄
    弟有意策動信徒召開大會改選主委，遂於98年11月22日，邀
    約艾氏兄弟至「奠濟宮」地下辦公兼休息室（以下簡稱「奠
    濟宮」辦公室）內與其會面，俾為前事而向艾氏兄弟尋釁、
    理論。同日下午4 時11分、4 時29分，乙○○、甲○依序應
    邀到場；乃甲○甫抵達現場未久，彼等雙方旋因一言不合，
    致甲○、簡金泉2 人於同日下午4 時30分互起肢體拉扯。其
    間，艾氏兄弟見簡金泉因主委改選乙事頻頻糾纏，客觀上雖
    均可預見「簡金泉年事已高，身體之痊癒能力當遠較壯年人
    低落，此際倘遭遇身體傷害，尤可能衍生各類併發症而終至
    傷重難癒之死亡結果」，猶因憤恨簡金泉之咄咄逼人，而萌
    生共同傷害人身體之犯意聯絡，進而分工由甲○徒手毆擊簡
    金泉之身體各部，由乙○○輪流拿取「奠濟宮」辦公室內之
    四方形茶几（起訴書誤載為「四方形沙發」）、椅子等物從
    旁砸擊或以腳踢踹「忙於抗衡甲○之徒手攻擊而無暇閃躲」
    之簡金泉身體各部，藉此方式而使簡金泉受有頭部外傷、肋
    骨骨折、合併血氣胸、皮下氣腫、肺損傷等傷害。迨簡金泉
    氣力漸失而倒地不起，艾氏兄弟方悉事態嚴重並即罷手，進
    而收拾散落在場之隨身物品於同日下午4 時39分離開現場，
    同時敦請「奠濟宮」總幹事許勇輝電召救護車將倒臥在辦公
    室內之簡金泉送醫救治。惟簡金泉嗣經送往行政院衛生署立
    基隆醫院救治結果，仍因相關外傷併發缺氧性腦病變及肺炎
    ，再因肺炎敗血性休克導致多重器官衰竭，延至98年12月9
    日下午5 時22分不治死亡。
三、案經基隆市警察局第一分局移送臺灣基隆地方法院檢察署檢
    察官偵查起訴。
    理  由
一、證據能力
  (一)供述證據
    按「被告以外之人於審判外之陳述，雖不符前四條之規定，
    而經當事人於審判程序同意作為證據，法院審酌該言詞陳述
    或書面陳述作成時之情況，認為適當者，亦得為證據。」「
    當事人、代理人或辯護人於法院調查證據時，知有第一百五
    十九條第一項不得為證據之情形，而未於言詞辯論終結前聲
    明異議者，視為有前項之同意。」刑事訴訟法第一百五十九
    條之五第一項、第二項分別定有明文。查本院援為後開事實
    認定之「供述證據」，或未經被告及辯護人於本院審理中就
    其證據能力而為明示爭執，或未經被告及辯護人於本院言詞
    辯論終結前就其證據能力而為聲明異議；兼以本院自形式上
    察其作成、取得當時之外部情況，亦俱無「任意性」或「信
    用性」違反而顯然不適當之情形，而均與刑事訴訟法第一百
    五十九條之五第二項之規定相符。因認關此證人於「審判外
    言詞陳述」，之於本案而言，均有證據能力，而毋庸再依刑
    事訴訟法第一百五十九條之一至同法第一百五十九條之四等
    規定為個別性之贅餘斟酌。
  (二)非供述證據
    除供述證據以外，其餘業經本院援為後開事實認定之「非供
    述證據」，非特核無公務員違法採證之情形，尤以均曾經本
    院於審判期日，依刑事訴訟法第一百六十四條規定，踐行證
    據調查之法定程序，提示被告及辯護人而使其辨認，則其證
    據能力之具備，當亦毋待贅言。
二、事實認定
  (一)上開事實，業據被告乙○○、甲○於本院審理時坦承不諱（
    見本院卷附準備程序筆錄及審判筆錄），並經甲○、乙○○
    互以證人身分於偵查中結證無誤（偵卷第130 頁至第137 頁
    ）。核其情節，除與證人許勇輝即「奠濟宮」之總幹事證稱
    ：「『奠濟宮』主委簡金泉風聞艾氏兄弟有意策動信徒召開
    大會改選主委乙事，遂於98年11月22日，主動電邀艾氏兄弟
    至『奠濟宮』辦公室內與之會面；案發時間，伊確曾在他處
    經由『奠濟宮』辦公室入口附近監視錄影畫面之播放，而悉
    『簡金泉在辦公室內遭艾氏兄弟聯手合擊之粗略梗概』，且
    艾氏兄弟離開案發現場之時，亦確曾囑伊電召救護車將倒臥
    在辦公室內之簡金泉送醫救治無誤」等語相符（許勇輝證述
    ，見偵卷第35頁、第154 頁至第155 頁）；並經本院受命法
    官於準備程序期日當庭播放許勇輝所指之「『奠濟宮』辦公
    室入口附近之監視錄影畫面」勘驗無訛，有本院99年6 月7
    日準備程序筆錄1 份附卷足考（勘驗內容詳見上開筆錄第4
    頁至第5 頁）；且據臺灣基隆地方法院檢察署檢察官督同法
    醫、檢驗員相驗、解剖暨鑑定簡金泉之死因屬實，製有相驗
    筆錄、解剖筆錄、相驗屍體證明書、檢驗報告書、被害人簡
    金泉屍體照片、解剖照片、法務部法醫研究所（98）醫鑑字
    第0981104123號解剖報告書暨鑑定報告書等件存卷為憑（相
    驗卷第27頁至第66頁、第72頁至第91頁、第99頁至第104 頁
    ）；此外，復有現場採證照片（偵卷第100 頁至第127 頁、
    第45頁至第48頁）、員警擷取自上揭「『奠濟宮』辦公室入
    口附近監視錄影畫面」之翻拍照片（偵卷第49頁至第61頁）
    、行政院衛生署立基隆醫院基衛署字第240 號診斷證明書、
    出院病歷摘要、急診病歷、急診醫囑記錄單、急診護理記錄
    單、復甦術【CPCR】記錄單、病歷資料、救護紀錄表（相驗
    卷第44頁至第63頁），及被告甲○於偵查中自行提出之存證
    信函、手機儲存之「未接來電」簡訊通知翻拍照片（偵卷第
    143 頁、第139 頁至第140 頁）在卷可佐。綜上，堪認被告
    乙○○、甲○首開任意性之自白，應與事實相符，而堪採信
    。
  (二)茲被告甲○徒手毆擊被害人簡金泉之身體各部、被告乙○○
    則趁隙輪流拿取「奠濟宮」辦公室內之四方形茶几、椅子等
    物從旁砸擊或以腳踢踹「忙於抗衡甲○之徒手攻擊而無暇閃
    躲」之被害人簡金泉身體各部，而使被害人簡金泉受有頭部
    外傷、肋骨骨折、合併血氣胸、皮下氣腫、肺損傷等傷害；
    且被害人簡金泉嗣經送往行政院衛生署立基隆醫院救治結果
    ，仍因相關外傷併發缺氧性腦病變及肺炎，再因肺炎敗血性
    休克導致多重器官衰竭，延至98年12月9 日下午5 時22分不
    治死亡等事實如本判決事實欄二之所載，固據本院認定如前
    。惟按刑法上殺人罪與傷害罪之區別，本視加害人有無殺意
    為先決條件，審理事實之法院，應就案內一切證據，詳查審
    認，視其犯罪之動機、殺傷之次數、所殺傷部位、傷勢程度
    、犯後態度等綜合判斷，俾為認定；即刑法上殺人罪之成立
    ，必行為人下手當時，即意在奪取被害人之生命，始克當之
    ，至於被害人受傷處是否致命部位，及傷痕多寡、輕重為何
    等，亦僅得供審判者心證之參考，究不能據為絕對之標準。
    準此，行為人於行為當時，主觀上是否有殺人之故意，除應
    斟酌其使用之兇器種類、攻擊之部位，行為時之態度、表示
    外，尚應深入觀察行為人與被害人之關係、衝突之起因、行
    為當時所受之刺激、下手力量之輕重，被害人受傷之情形及
    行為事後之態度等各項因素綜合予以研析。申言之，殺人罪
    之成立，須於實施加害行為之時，即有使人喪失生命之故意
    ，始足當之。而此一主觀之要件，既關係罪責之成立與否，
    自應憑證據予以證明，且不容有合理性懷疑之存在（最高法
    院72年度臺上字第5095號判決意旨參照）；質之殺人決意，
    無非行為人之主觀決意，其主觀之決意，亦必透過行為而外
    顯。是行為人以外之人，自應綜觀行為人外顯之行為（包括
    其準備行為、實施行為及事後之善後行為），並審酌當時情
    況而為其主觀決意之判斷依據。茲就本案情節而論，率先邀
    約俾藉機尋釁之人，實乃被害人簡金泉而非被告；且觀諸「
    本案被害人簡金泉邀約艾氏兄弟到場而後復因一言不合致與
    甲○互起肢體拉扯」之舉，核亦足見「被害人簡金泉因主委
    改選乙事而頻頻糾纏、咄咄逼人」之態度；尤以被告乙○○
    、甲○雖聯手合擊被害人簡金泉如前，然被告乙○○、甲○
    於被害人簡金泉因氣力漸失而倒地不起以後，非特未趁機續
    對被害人簡金泉施以攻擊，尤曾敦請「奠濟宮」總幹事許勇
    輝電召救護車將倒臥在辦公室內之被害人簡金泉送醫救治，
    細觀彼2 人之言行舉止，與其謂「彼2 人聯手合擊係意在奪
    取被害人簡金泉之性命」，毋寧認「彼2 人憤恨被害人簡金
    泉之咄咄逼人、執意糾纏，方基於傷害簡金泉身體之犯意而
    聯手逞兇如前」，反更為趨近於本案事實之真相。是被害人
    簡金泉雖經送醫救治而未倖免於難，然本院終究不能祇以被
    害人死亡之結果，即強律被告以「非其主觀犯意所能及」之
    「殺人既遂」刑事罪責。
  (三)次按共同正犯係指共同實施犯罪行為之人，在共同意思範圍
    內，各自分擔犯罪行為之一部，相互利用他人之行為，以達
    其犯罪之目的，其以自己共同犯罪之意思，事前同謀，而由
    其中一部分人實行犯罪之犯罪者，均認為共同正犯，使之對
    於全部行為所發生之結果，負其責任而言（最高法院55年度
    臺上字第522 號判決意旨參照）。又共同正犯之意思聯絡，
    不限於事前有所協議，其於行為當時，基於相互之認識，以
    共同參與犯罪之意思參與者，亦無礙共同正犯之成立，而意
    思之聯絡，不以明示為必要，即為默示之合致，亦無不可（
    最高法院78年臺上字第1886號、第2364號判例意旨參照）。
    查被告乙○○、甲○受邀以後雖係分別到場，然本件肢體衝
    突仍係發生在「被告2 人均已抵達現場」以後；又被告2 人
    對被害人簡金泉施暴固有先、後之別（被告甲○先動手），
    惟彼2 人施暴之時間起迄則幾乎完全重疊（被告乙○○見被
    告甲○動手後不久，旋即加入本案戰局；被告甲○明知被告
    乙○○加入戰局，亦無絲毫退出之表示）；尤以被告乙○○
    自陳「伊係因目睹胞弟甲○與被害人簡金泉發生肢體衝突，
    方加入戰局而擬對胞弟甲○施以臂助」，而被告甲○眼見被
    告乙○○對其施以臂助亦無反對之表示，則彼2 人就施暴於
    被害人簡金泉（傷害簡金泉身體）之事，顯有默示犯意之合
    致乙節，應無可疑。
  (四)第按刑法第二百七十七條第二項前段之傷害致人於死罪，指
    傷害被害人之行為，與被害人之死亡結果間，有相當之因果
    關係，且對其死亡結果之發生，為行為人所能預見者即足當
    之，不以傷害行為直接致人於死亡者為限。此所謂相當之因
    果關係，係就事後客觀予以審查，認為被害人之死亡，確因
    行為人之傷害行為所引起，足以發生此項結果而言。易言之
    ，「刑法第十七條之加重結果犯，係指行為人就其故意實行
    之基本犯罪行為，於一般客觀情況下，可能預見將發生一定
    之結果，但行為人因過失而主觀上未預見該結果之發生，乃
    就行為人主觀上意欲實行之基本犯罪行為，及客觀上可能預
    見其結果之發生，二者間因有相當因果關係存在，予以加重
    其刑之法律評價。此與同法第十三條所定行為人主觀上預見
    其結果之發生，且其結果之發生，並不違背其本意之間接故
    意，即應就其結果之發生，負其故意犯罪責任之情形有別」
    （最高法院95年度臺上字第1716號、99年度臺上字第2964號
    判決意旨參照）。又共同正犯在犯意聯絡範圍內之行為，應
    同負全部責任。惟加重結果犯，以行為人能預見其結果之發
    生為要件，所謂能預見乃指客觀情形而言，與主觀上有無預
    見之情形不同，若主觀上有預見，而結果之發生又不違背其
    本意時，則屬故意範圍；是以，加重結果犯對於加重結果之
    發生，並無主觀上之犯意可言。從而共同正犯中之一人所引
    起之加重結果，其他之人應否同負加重結果之全部刑責，端
    視其就此加重結果之發生，於客觀情形能否預見；而非以各
    共同正犯之間，主觀上對於加重結果之發生，有無犯意之聯
    絡為斷。又刑法第二百七十七條第二項前段傷害致人於死之
    罪，係因犯傷害罪致發生死亡結果而為加重其刑之規定，依
    同法第十七條之規定，固以行為人能預見其結果發生時，始
    得適用，但傷害行為足以引起死亡之結果，如在通常觀念上
    不得謂無預見之可能，則行為人對於被害人之因傷致死，即
    不能不負責任（最高法院95年度臺上字第4178號判決意旨參
    照）。即就本案情節而論，「被告乙○○、甲○之共同傷害
    行為與被害人簡金泉之死亡結果間，具有相當因果關係」乙
    節，首經臺灣基隆地方法院檢察署檢察官督同法醫解剖暨鑑
    定簡金泉之死因無誤，此觀法務部法醫研究所（98）醫鑑字
    第0981104123號鑑定報告書第七項第(三)點載以：「…死者遭
    毆打後造成頭部外傷、肋骨骨折、合併血氣胸、皮下氣腫、
    肺損傷，『因相關外傷併發缺氧性腦病變及肺炎，由於肺炎
    敗血性休克導致多重器官衰竭死亡…」等語即明（見相卷第
    103 頁正反面）。其次，被告乙○○、甲○固因憤恨被害人
    簡金泉之執意糾纏、咄咄逼人，方基於共同傷害被害人簡金
    泉身體之犯意聯絡，合力而對被害人簡金泉施暴逞兇如前，
    惟被告乙○○、甲○實乃具備社會經驗與常識之成年人，尤
    以彼等自陳與被害人簡金泉素有交情，則自客觀以言，彼等
    理應就被害人簡金泉之實際年齡有所認識，換言之，被告2
    人客觀上當「均」可預見「被害人簡金泉年事已高，身體之
    痊癒能力當遠較壯年人低落，此際倘遭遇身體傷害，尤可能
    衍生各類併發症而終至傷重難癒之死亡結果」，乃竟因主觀
    上之過失而疏未注意，進而基於「共同傷害被害人簡金泉身
    體之犯意聯絡」，分工由被告甲○徒手毆擊被害人簡金泉之
    身體各部，並由被告乙○○輪流拿取「奠濟宮」辦公室內之
    四方形茶几、椅子等物從旁砸擊或以腳踢踹「忙於抗衡甲○
    之徒手攻擊而無暇閃躲」之被害人簡金泉身體各部，使被害
    人簡金泉受有頭部外傷、肋骨骨折、合併血氣胸、皮下氣腫
    、肺損傷等傷害，終令被害人簡金泉因上揭外傷併發缺氧性
    腦病變及肺炎，再因肺炎敗血性休克導致多重器官衰竭而延
    至98年12月9 日下午5 時22分不治死亡，則非特被告乙○○
    、甲○之共同傷害行為與被害人簡金泉之死亡結果間，具有
    如前所述之「相當因果關係」，即「被害人林簡金泉之死亡
    結果，應係被告乙○○、甲○2 人「客觀上」之所得預見，
    此尤無可疑。
  (五)綜上，因認本案事證明確，被告乙○○、甲○如本判決事實
    欄所載共同傷害致死犯行，應堪認定。
三、論罪科刑：
    核被告乙○○、甲○所為，均係犯刑法第二百七十七條第二
    項前段之傷害致人於死罪。被告2 人就故意傷害被害人簡金
    泉身體之部分，互有犯意聯絡及其行為分擔，均為共同正犯
    。被告2 人查有如本判決事實欄一所載之犯罪科刑及刑之執
    行情形，此有臺灣高等法院被告前案紀錄表在卷可稽，乃於
    前案有期徒刑執行完畢後，五年以內，故意再犯本件最重本
    刑有期徒刑以上之罪，為累犯，均應依刑法第四十七條第一
    項規定加重其刑。至被告甲○暨其辯護人固均聲稱：甲○離
    開案發現場以後，旋於檢警猶未查悉其犯罪嫌疑以前，主動
    前往警局自首，爰請依刑法第六十二條規定就甲○部分減輕
    其刑云云。惟查：證人許勇輝即「奠濟宮」之總幹事在他處
    經由「奠濟宮」辦公室入口附近監視錄影畫面之播放，而悉
    「簡金泉遭艾氏兄弟聯手合擊」以後，旋於「雙方猶互為糾
    纏而鬥毆未止」之期間，率先致電管區即警員丁○○到場處
    理，此首經證人許勇輝、丁○○一致證述在卷（許勇輝部分
    ，見偵卷第154 頁；丁○○部分，見本院99年6 月22日審判
    筆錄第4 頁）。其次，證人丁○○獲報後，旋於「被告2 人
    於98年11月22日下午4 時39分離開以後」之同日下午4 時41
    分「以前」抵達案發地點，其間，除曾親自或囑由許勇輝於
    同日下午4 時41分電召救護車於同日下午4 時45分到場，其
    至遲並係於「救護車於同日下午4 時52分承載簡金泉離開以
    後之5 分鍾以內（即同日下午4 時57分以前）」，即已因證
    人許勇輝之供述而悉被告乙○○、甲○2 人涉案嫌疑重大。
    此勾稽證人許勇輝、丁○○之證述（許勇輝部分，見偵卷第
    154 頁；丁○○部分，見本院99年6 月22日審判筆錄第5 頁
    、第6 頁）及卷附救護紀錄表之記載（相卷第61頁）即明。
    再者，初不論被告甲○當日究係何時抵達警局（按：被告甲
    ○抵達警局之時間，卷內尚乏資料足供參佐），就令被告甲
    ○供稱其「有心自首」等節情非虛，然細繹「案發當日曾與
    被告甲○接觸」之警員陳義得、李玉山、陳英舜之證述內容
    （偵卷第146 頁、第160 頁至第161 頁），核亦足見：「陳
    義得、李玉山、陳英舜等人，因被告甲○之供述而悉本案犯
    罪情節之合理時間，最早應係於98年11月22日『下午5 時以
    後』」！據此勾稽，依法「有偵查權限」之警員丁○○，實
    早在「陳義得、李玉山、陳英舜等人獲被告甲○供述」以前
    ，即已因證人許勇輝之舉報而率先查悉被告甲○之犯罪嫌疑
    ！從而，就令被告甲○犯後「有心自首」，核其配合調查之
    言行舉止，仍因與「有偵查權限之機關尚未發覺其犯罪嫌疑
    」之要件不符，而無從獲邀刑法「自首」減刑之寬典。爰審
    酌被告2 人之犯罪動機，被害人簡金泉因頭部外傷、肋骨骨
    折、合併血氣胸、皮下氣腫、肺損傷等傷害，致併發缺氧性
    腦病變及肺炎，再因肺炎敗血性休克導致多重器官衰竭，終
    至不治死亡之犯罪危害，併參酌被告之品行、生活狀況、智
    識程度，兼以被告甲○徒手毆擊、被告乙○○則持四方形茶
    几、椅子等物從旁砸擊或以腳踢踹等行為手法，佐以被告甲
    ○於犯後自動投案（惟非自首，詳如前述），被告乙○○則
    曾一度推諉之犯後態度等一切情狀，分別量處如主文所示之
    刑。
據上論斷，應依刑事訴訟法第二百九十九條第一項前段，刑法第
二十八條、第二百七十七條第二項前段、第四十七條第一項，判
決如主文。
本案經檢察官丙○○到庭執行職務。
中    華    民    國    99    年    7     月    8     日
                  刑事第四庭審判長法  官  齊  潔
                                  法  官  何怡穎
                                  法  官  王慧惠
以上正本證明與原本無異。
如不服本判決應於收受送達後10日內向本院提出上訴書狀，並應
敘述具體理由；其未敘述上訴理由者，應於上訴期間屆滿後20日
內向本院補提理由書(均須按他造當事人之人數附繕本)「切勿逕
送上級法院」。
中    華    民    國    99    年    7     月    8     日
                                  書記官  王一芳
附錄論罪法條：
刑法第277 條第2 項前段
（普通傷害罪）
傷害人之身體或健康者，處3 年以下有期徒刑、拘役或1 千元以
下罰金。
犯前項之罪因而致人於死者，處無期徒刑或7 年以上有期徒刑；
致重傷者，處3 年以上10年以下有期徒刑。

司法院資訊處製作；財團法人民間司法改革基金會備份。
